【裁判字號】    98,選上訴,709
【裁判日期】    980519
【裁判案由】    違反公職人員選舉罷免法
【裁判全文】
臺灣高等法院臺中分院刑事判決       98年度選上訴字第709號
上  訴  人
即  被  告  丙○○
選任辯護人  楊銷樺  律師
上列上訴人因違反公職人員選舉罷免法案件，不服臺灣苗栗地方
法院97年度選訴字第16號中華民國98年2月10日第一審判決（起
訴案號：臺灣苗栗地方法院檢察署97年度選偵字第17號），提起
上訴，本院判決如下：
    主    文
上訴駁回。
    犯罪事實
一、丙○○素行不佳，前曾因犯詐欺罪經臺灣苗栗地方法院判處
    有期徒刑4月確定，甫於民國（下同）95年7月13日易科罰金
    執行完畢。詎仍不知悔改，其乃大道慈悲濟世黨之黨員，並
    於96年11月19日登記為中華民國第7屆苗栗縣第2選區立法委
    員候選人（投票日為97年1月12日），其與該黨之黨主席丁
    ○○（業經原審另案判處有期徒刑2年，緩刑3年，並向公庫
    支付新台幣5萬元，褫奪公權1年確定在案）均明知對於有投
    票權之人，不得行求、期約、交付賄賂或其他不正利益，而
    約使其投票權為一定之行使，詎其2人為求丙○○在上開立
    法委員選舉中順利當選，竟共同基於對於有投票權之人行求
    不正利益，而約其投票權為一定行使之犯意聯絡，於96年12
    月5日19時許，由丙○○出面邀約在上開立法委員選舉苗栗
    縣第2選區有投票權之苗栗縣救難協會大隊長林賢正、總幹
    事蕭清豐、及理事長湯錦乾等3人，並由樂見丙○○順利當
    選之丙○○父母親、其堂兄弟及競選活動幹部等人作陪，在
    苗栗縣苗栗市香江樓餐廳點用價值共新臺幣（下同）3600元
    之菜餚，提供林賢正、蕭清豐及湯錦乾等3人享用免費餐飲
    ，席間丙○○並表明其有意競逐上開苗栗縣第2選區之立法
    委員，請求林賢正、蕭清豐及湯錦乾等3人在立法委員投票
    時能支持丙○○，而約使林賢正、蕭清豐及湯錦乾為投票權
    之一定行使，惟當場經林賢正、蕭清豐及湯錦乾等3人以救
    難協會屬義工團體不便介入政治活動為由，予以婉拒，席畢
    則由丁○○支付上開餐飲費用。嗣為調查員據報查獲，丙○
    ○並於偵查中自白上情。
二、案經法務部調查局苗栗縣調查站報請臺灣苗栗地方法院檢察
    署檢察官偵查起訴。
    理    由
一、訊據上訴人即被告（下稱被告）丙○○對於其曾於96年11月
    19日登記為中華民國第7屆苗栗縣第2選區立法委員候選人，
    及其於96年12月5日19時許曾出面邀約在上開立法委員選舉
    區具有投票權之苗栗縣救難協會大隊長林賢正、總幹事蕭清
    豐、理事長湯錦乾等3人，並由其父母、堂兄弟及競選活動
    幹部等人作陪，在苗栗縣苗栗市香江樓餐廳用餐，餐費共計
    3600元，由共同被告丁○○支付等事實均供認不諱，惟矢口
    否認有違反公職人員選舉罷免法之犯行，辯稱：伊邀約證人
    林賢正、蕭清豐、湯錦乾等人吃飯之目的是要請他們給予伊
    人力之幫忙及支持車輛之調度，伊並未請他們投票給伊云云
    。惟查：
  (一)上開犯罪事實，業據被告於偵查時供認不諱（見96年度選他
    字第158號偵查卷第78-79頁），核與證人林賢正、蕭清豐、
    湯錦乾、劉范美珍等人於偵查時結證之情節相符（見96年度
    選他158號卷第18-19、25-26、36-37、61-62頁），並有第7
    屆立法委員選舉候選人登記名單（見96年度選他158號卷第4
    頁）、苗栗市香江樓餐廳點菜單、帳單（見96年度選他字第
    158號卷第59-60頁）等影本各1份在卷可稽。又證人林賢正
    、蕭清豐、湯錦乾等3人於上開第7屆立法委員選舉苗栗縣第
    2選區，均具有選舉人資格，及第7屆立法委員係於97年1月
    12日投票，亦有苗栗縣選舉委員會97年11月8日苗縣選一字
    第0970901435號函1份附卷可按（見臺灣苗栗地方法院97年
    度選訴17號刑事卷第28頁）。且被告於本院準備程序時亦自
    承稱：「（問：你在檢察官偵查中已經自白犯罪）我有自白
    沒有錯，我有請大家支持我、幫忙我」等語（見本院卷第27
    頁反面）。
  (二)證人丁○○於原審審理時具結後證稱：「96年12月5日我坐
    被告的車子到苗栗用餐，餐會中被告有向在場之人說他要參
    選立法委員，當天吃飯的錢是我付的，事先沒有講好要幾桌
    或要請多少客人，當初是因為要符合立法委員黨票分配，才
    提名被告參選立委，被告說既然黨有這個意願，他就說好，
    我也希望被告能夠當選，如果有時間我也要去瞭解黨內立法
    委員參選人的人脈，當日餐會被告介紹苗栗縣救難協會的林
    賢正、蕭清豐及湯錦乾等3人給我認識，因為餐會前被告有
    跟我借錢加油，我看被告的經濟不是很好，才幫被告支付36
    00元餐費，在場用餐之其他人都沒有支付費用」等語（見原
    審卷第66-77頁）。且被告於偵查時亦自白稱：「我有登記
    參選上開立法委員選舉，登記後於96年12月5日有宴請一些
    親友，包括苗栗縣救難協會之幹部（即林賢正、蕭清豐及湯
    錦乾）等人，當天我是以立法委員參選人賴先生的名義向香
    江樓餐廳說我要宴請客人，宴席中我有向在座的人尋求支持
    ，我與他們互相舉杯，對他們說我這次有參選立法委員，請
    他們支持」等語（見96年度選他字第158號偵查卷第78-79頁
    ）；於原審審理時復自承稱：「丁○○說要看我的人脈，我
    想說既然已經提名，不想要選票難看，餐會時間是丁○○決
    定的，他叫我邀約苗栗的鄉○○○○○道香江樓比較有名，
    所以我跟丁○○報備說我要在香江樓，當天晚上在香江樓吃
    飯是基於選舉的目的，是我向林賢正、蕭清豐及湯錦乾3人
    說要請他們吃飯，他們都沒有支付吃飯的錢，當天只有1桌
    約14人，丁○○還沒有去之前就有交代我要怎麼介紹，他有
    叫我在餐會中尋求支持，加入大道慈悲濟世黨是我自己的意
    思，丁○○沒有強迫我去選立委，是我自己同意參選的，在
    餐會之前，我已經登記為立委選舉候選人」等語（見原審卷
    第33、89-93頁）。而按共同實施犯罪行為，在合同意思範
    圍內，相互利用他人之行為，以達其犯罪之目的，原不必每
    一階段均參與，祇須分擔犯罪行為之一部，即應對於全部所
    發生之結果共同負責（最高法院94年度台上字第5480號判決
    參照）。是被告既明知當晚用餐係基於選舉目的，除向共同
    正犯丁○○展現人脈關係外，亦有尋求在座之人支持其競選
    之意，竟仍出面邀約林賢正、蕭清豐及湯錦乾等3人到場，
    並藉由丁○○付費之宴席招待其等免費之餐飲，向其等表示
    希望在立法委員選舉時能支持被告，則被告與丁○○對於上
    開犯罪事實即有犯意聯絡甚明，故被告雖非實際支付餐飲費
    用之人，然其既已分擔犯罪行為之一部，自應就犯罪結果共
    同負責，應論以共同正犯。又被告既有不想要選票難看之想
    法，而證人林賢正、蕭清豐及湯錦乾等3人又身兼苗栗縣救
    難協會之重要幹部，在該協會中應具有相當之影響力，則如
    證人林賢正、蕭清豐及湯錦乾等3人同意支持被告，當對被
    告之選情助益甚多，準此，堪認被告與共同正犯丁○○確係
    欲利用該次餐會，藉以對在場用餐之林賢正、蕭清豐及湯錦
    乾等有投票權人招待餐飲，進而約為投票權一定之行使，且
    此等餐飲利益與其約使有投票權人為投票權一定之行使，二
    者間具有對價關係之事實，至為明灼。
  (三)又上開餐宴雖僅花費3600元宴請1桌共14人，平均每人消費
    約257元，依苗栗縣之消費水準而言固屬普通價位。然賄選
    罪所指行求、期約、交付之財物或不正利益，並不以金錢價
    格之多寡為絕對標準，而應綜合社會價值觀念、授受雙方之
    認知及其他客觀情事而為判斷。查本件餐宴於被告邀約時，
    即有提及其要參選立法委員之事，並已傳真第7屆立法委員
    候選人連署公文至救難協會，業據證人林賢正、湯錦乾等人
    於偵查時結證在卷（見96年度選他字第158號卷第14、31頁
    ），是其等在主觀上應能認知本件餐飲招待，係被告要求為
    投票權一定行使之某種程度對價之事實無疑。況本次餐宴既
    非由證人林賢正等人付款，則餐宴花費當非其等所能知悉，
    而當日之菜餚多達12道，且有果汁、啤酒等飲料，此有點菜
    單影本附卷可證（見96年度選他字158號卷第60頁），則以
    該等豐盛之菜餚，加諸被告於邀約時及宴席中尋求支持其立
    法委員選舉之語，確實可能因此影響證人林賢正、蕭清豐及
    湯錦乾等投票權人之投票意向甚明，被告於原審辯稱上開餐
    飲利益不足影響其投票意向云云，實無足採。另被告係基於
    自由意思參選立法委員，亦有既然已經提名，不想要選票難
    看之想法，業經其陳述如上，則其對於宴請證人林賢正、蕭
    清豐及湯錦乾等人，可藉機爭取支持並增加得票數乙節，當
    有所認識，是其應有行賄之犯意無訛。至被告當初參選之動
    機或當選機率之高低，均與賄選罪之構成要件無涉，被告另
    辯稱其本身並無參選之意願，及當日餐會與被告競選立法委
    員之事無關云云，亦非可採。
  (四)又共同正犯丁○○因共同參與上開犯行，因而經臺灣苗栗地
    方法院97年度選訴字第17號判處有期徒刑2年，緩刑3年，並
    向公庫支付新台幣5萬元，褫奪公權1年確定在案，且該案亦
    認被告與共同正犯丁○○對上開對於有投票權之人行求不正
    利益罪係成立共同正犯，亦有上開案號之刑事判決1份附卷
    可稽（附於臺灣苗栗地方法院97年度選訴字第17號刑事卷）
    ，益見被告應有上開犯行無疑。
  (五)另證人即苗栗縣選舉委員會第4組組員甲○○於本院審理時
    到庭結證稱：「被告於96年11月19日有向苗栗縣選舉委員會
    聲請登記為第7屆立法委員之選舉，登記後有向我詢問要撤
    銷登記，詳細的日期我不確定，我告知他依照公職選罷法第
    31條之規定，登記後不能撤銷。他詢問要撤銷登記的日期是
    在登記後，96年12月21日抽籤前，實際的日期我不記得」等
    語（見本院卷第38頁反面至第39頁）。查被告於登記參選上
    開立法委員後，在96年12月21日抽籤前，雖曾向苗栗縣選舉
    委員會表示要撤銷登記，但既經證人甲○○向被告表示登記
    後不能撤銷，則被告應知其在投票日前仍具候選人之身分無
    疑，是並不影響被告上開犯行之成立，併此敘明。
  (六)綜上所述，足證被告上開所辯顯係事後圖卸之詞，不足採信
    ，是罪證明確，其犯行堪以認定。又證人湯錦乾於偵查時；
    證人丁○○於原審審理時，已分別到庭具結作證，且陳述明
    確，業如前述，被告於本院審理時請求再傳訊該2證人，核
    無必要，亦附此說明。
二、按被告以外之人於審判外之陳述，雖不符刑事訴訟法第159
    條之1至第159條之4之規定，而經當事人於審判程序同意作
    為證據，法院審酌該言詞陳述或書面陳述作成時之情況，認
    為適當者，亦得為證據。當事人、代理人或辯護人於法院調
    查證據時，知有第159條第1項不得為證據之情形，而未於言
    詞辯論終結前聲明異議者，視為有前項之同意，刑事訴訟法
    第159條之5第1項、第2項定有明文。立法意旨在於傳聞證據
    未經當事人之反對詰問予以核實，原則上先予排除，惟若當
    事人已放棄詰問或未聲明異議，基於證據資料愈豐富，愈有
    助於真實發現之理念，且強化言詞辯論主義，法院自可承認
    該傳聞證據例外擁有證據能力。查本件被告及其選任辯護人
    對於證人林賢正、蕭清豐、湯錦乾、劉范美珍及丁○○等人
    上開於審判外陳述及其他非供述證據之證據能力，均當庭表
    示沒有意見（見本院卷第27頁），並未於言詞辯論終結前聲
    明異議，依刑事訴訟法第159條之5第2項之規定，視為同意
    作為證據，且本院審酌上開證人均係於案發後不久所為之陳
    述，記憶猶新，又非在非自由意志之情況下所為之陳述，所
    陳自較符事實；至其他非供述證據則係公務員職務上製作之
    紀錄文書、證明文書或係從事業務之人於業務上製作之紀錄
    文書、證明文書，與其責任、信譽攸關，若有錯誤、虛偽，
    該公務員或從事業務之人可能因此擔負刑事及行政責任，且
    該等文書經常處於可能受公開檢查之狀態，其正確性及真實
    之保障極高，核無顯有不可信之情況，是本院認該言詞及書
    面陳述適當，依刑事訴訟法第159條之5第1項之規定，自得
    為證據。
三、論罪科刑方面：
  (一)按現行刑法第2條第1項明文規定：「行為後法律有變更者，
    適用行為時之法律。但行為後之法律有利於行為人者，適用
    最有利於行為人之法律。」惟此「法律變更」與法律修正之
    概念有別；所謂法律變更應係指因法律修正而「刑罰」有實
    質之更異而言（如修正後新舊法法定本刑輕重變更或犯罪構
    成要件寬嚴不同），始有依上開規定為準據法而比較適用新
    法或舊法之問題。如新舊法處罰之輕重仍然相同（例如僅形
    式上修正法律用語或條次移列），並無有利或不利之情形，
    即無適用上開規定為比較之餘地，自應依一般法律適用之原
    則，適用現行、有效之裁判時法論處（最高法院95年度台上
    字第6159號判決參照）。查被告行為後，公職人員選舉罷免
    法第90條之1第1項對於有投票權之人，行求期約或交付賄賂
    或其他不正利益，而約其為一定之行使罪，已於97年11月26
    日經總統公布修正為同法第99條第1項，規定「對於有投票
    權之人，行求期約或交付賄賂或其他不正利益，而約其不行
    使投票權或為一定之行使者，處3年以上10年以下有期徒刑
    ，得併科新臺幣1百萬元以上1千萬元以下罰金。」，經核修
    正前後之規定，內容均無不同，僅條次調整而已，並無有利
    或不利之情形，依上開所示，即無依刑法第2條第1項之規定
    為比較之餘地，自應依一般法律適用之原則，適用現行、有
    效之裁判時法即修正後公職人員選舉罷免法第99條第1項論
    處，合先說明。
  (二)按公職人員選舉罷免法第99條第1項之之投票行賄罪，以對
    於有投票權之人，行求、期約或交付賄賂或其他不正利益，
    而約其不行使投票權或為一定之行使者為構成要件。其行求
    、期約、交付行為，係屬階段行為，其行求賄選階段，屬行
    賄者單方意思表示行為，不以相對人允諾為必要；而交付賄
    選階段，除行賄者有實施交付賄賂行為外，因對收受賄賂者
    ，刑法第143條有投票受賄罪之處罰規定，二者乃必要共犯
    中之對向犯，以二個以上之行為者，彼此相互對立之意思經
    合致而成立犯罪，雖不以收受者確已承諾，或進而為一定投
    票權之行使為必要，但必須行賄者已實行交付賄賂或其他不
    正利益之行為，且收受者對其交付之目的已然認識，具有受
    賄意思並已收受時，行賄者始成立交付賄賂罪，否則尚屬期
    約或行求之階段（最高法院93年度台上字第2672號、96年度
    台上字第1133號判決參照）。查本件證人林賢正、蕭清豐及
    湯錦乾等3人於上開餐宴中，對於被告表示要競選立法委員
    ，希望在座之人給予支持時，其等直接表明基於義工團體之
    立場，不便介入政治選舉，席間並藉故先離開等情，業經其
    3人於偵查時分別結證在卷，是該3人雖對被告招待餐飲之目
    的有所認識，但應無受賄之意思甚明，故被告上開招待餐飲
    之行為，自尚屬行求賄選之階段。
  (三)又公職人員選舉罷免法第99條第1項投票行賄罪之客體有二
    種，一為賄賂，一為不正利益。所謂「賄賂」係指金錢或得
    以金錢計算之財物；「不正利益」則指賄賂以外，足以供人
    需要或滿足人之慾望，一切有形無形之利益而言；又對於有
    投票權之人提供免費或與成本顯不相當之餐飲，仍構成賄選
    罪（最高法院93年度台上字第3355號、96年度台上字第615
    號判決、司法院36年院解字第3703號解釋意旨參照）。是本
    件用以賄選之餐飲係滿足一般人口腹慾望之利益，自屬前開
    法條所稱之「不正利益」無訛。
  (四)核被告所為，係犯修正後公職人員選舉罷免法第99條第1項
    之對於有投票權之人行求不正利益罪。公訴人認被告係犯交
    付不正利益罪，容有誤會，惟因2罪係屬同條項之罪，自無
    變更起訴法條之問題，附此說明。又被告與丁○○間就上開
    犯行具有犯意聯絡及行為分擔，均為共同正犯。另被告素行
    不佳，前曾因犯詐欺罪經臺灣苗栗地方法院判處有期徒刑4
    月確定，甫於95年7月13日易科罰金執行完畢，有臺灣高等
    法院被告前案紀錄表在卷可查，其於上開有期徒刑執行完畢
    後5年內，故意再犯本件有期徒刑以上之罪，為累犯，應依
    刑法第47條第1項之規定加重其刑。又被告於偵查時自白上
    開犯行，業如前述，應依修正後公職人員選舉罷免法第99條
    第5項之規定減輕其刑（被告嗣雖於原審及本院審理時否認
    犯行，惟此乃其防禦權之正當行使，且公職人員選舉罷免法
    第99條第5項規定，並無自白後否認犯罪即不適用之除外規
    定，故仍應適用該規定，對被告減輕其刑）。另本院審酌被
    告明知其自己當選機會渺茫，僅係基於工作因素聽從共同正
    犯丁○○之指示，始邀約宴請證人林賢正等3人，其行賄之
    對象不多，用以行求之餐飲利益價值亦不多（平均每人約25
    7 元，3人共僅771元），且其犯後於偵查時亦坦承犯行，而
    投票行賄罪，其法定刑為3年以上10年以下有期徒刑之罪，
    情輕法重，本院認如處法定低度刑期，猶嫌過重，仍屬失之
    過苛，亦難謂符合罪刑相當性及比例原則，是其犯罪情狀相
    較於法定之重刑，在客觀上足以引起一般人之同情，非無可
    憫恕之處，爰依刑法第59條之規定酌量減輕其刑，並依法先
    加而後遞減之。原審調查後，適用修正後（原判決漏載修正
    後）公職人員選舉罷免法第99條第1項、第5項、第113條第3
    項、刑法第11條前段（原判決漏引前段）、第28條、第47條
    第1項、第59條、第37條第2項，並審酌選舉乃民主政治之重
    要表徵，選民能否依據候選人之品行、學識、才能、政見等
    資料而選賢與能，攸關一國政治之良窳甚鉅，而賄選足以破
    壞候選人間之公平競爭，更為敗壞選風之主要根源。本件被
    告不思以合法方式從事競選，竟以招待餐飲之方式，從事賄
    選行為，企圖影響選舉之公平，已嚴重侵蝕民主政治之機能
    ，危害選舉制度之公正性，且犯後於法院審理時仍未能全然
    坦承犯行，悔意不堅，暨其犯罪之動機、目的、手段、所生
    危害等一切情狀，量處被告有期徒刑10月，並依公職人員選
    舉罷免法第113條第3項之規定宣告褫奪公權1年；另說明用
    以行求期約或交付之賄賂，不問屬於犯人與否，沒收之，固
    為公職人員選舉罷免法第99條第3項所明定，惟該條所定義
    務宣告沒收之對象，係指該條第1項之「賄賂」，而未及於
    「不正利益」，而本案被告所交付者，為免費享用餐飲之不
    正利益，並非賄賂，且該餐飲費用3600元係支付苗栗市香江
    樓餐廳承攬宴席之報酬，亦非賄賂，揆諸前開規定，自毋庸
    予以宣告沒收云云，認事用法核無違誤，量刑亦妥適。被告
    上訴意旨仍執前詞否認犯罪，並無理由，應予駁回。
四、據上論結，應依刑事訴訟法第368條，判決如主文。
本案經檢察官乙○○到庭執行職務。
中    華    民    國     98    年    5    月    19    日
            刑事第八庭  審判長法  官  羅  得  村
                              法  官  張  靜  琪
                              法  官  劉  榮  服
以上正本證明與原本無異。
如不服本判決應於收受送達後十日內向本院提出上訴書狀，其未
敘述上訴理由者，並得於提起上訴後十日內向本院補提理由書（
均須按他造當事人之人數附繕本）「切勿逕送上級法院」。
                              書記官  江  玉  萍
中    華    民    國     98    年    5    月    19    日
附錄本件論罪科刑法條
修正後公職人員選舉罷免法第99條：
對於有投票權之人，行求期約或交付賄賂或其他不正利益，而約
其不行使投票權或為一定之行使者，處3 年以上10年以下有期徒
刑，得併科新臺幣1 百萬元以上1 千萬元以下罰金。
預備犯前項之罪者，處1 年以下有期徒刑。
預備或用以行求期約或交付之賄賂，不問屬於犯人與否，沒收之
。
犯第1項或第2項之罪，於犯罪後六個月內自首者，減輕或免除其
刑；因而查獲候選人為正犯或共犯者，免除其刑。
犯第1項或第2項之罪，在偵查中自白者，減輕其刑；因而查獲候
選人為正犯或共犯者，減輕或免除其刑。


司法院資訊處製作；財團法人民間司法改革基金會備份。
